臺灣雲林地方法院民事判決
                                       110年度訴字第26號
原      告  葉善用  
訴訟代理人  林再輝律師
被      告  吳文灶  
訴訟代理人  吳治霖  
被      告  吳金龍  
兼  訴  訟
代  理  人  吳金輝  
被      告  林全福  
兼  訴  訟
代  理  人  林正義  
上列當事人間請求分割共有物事件，本院於民國111年3月8日言
詞辯論終結，判決如下：
    主  文
兩造共有坐落雲林縣○○鄉○○段000地號土地，面積1,387平方公尺
，其分割方法為如附圖即雲林縣臺西地政事務所複丈日期民國11
0年10月7日土地複丈成果圖所示：編號A，面積482平方公尺之土
地分歸被告吳文灶單獨取得；編號B，面積350平方公尺之土地分
歸被告吳金龍、被告吳金輝、被告林全福、被告林正義共同取得
，依應有部分各4分之1比例保持共有；編號C，面積396平方公尺
之土地，分歸原告單獨取得；編號D，面積159平方公尺之土地，
分歸兩造共同取得，依原應有部分比例保持共有。被告吳文灶應
補償原告、被告吳金龍、被告吳金輝、被告林全福、被告林正義
之金額如附表四所示。 
訴訟費用由兩造按附表一所示比例負擔。
    事實及理由
壹、程序事項
一、被告吳金龍、被告吳金輝經合法通知，均未於最後言詞辯論
    期日到場，核無民事訴訟法第386 條所列各款情形，爰依原
    告之聲請，由其一造辯論而為判決。
二、原告起訴主張略以：
  ㈠坐落雲林縣○○鄉○○段000 地號土地（下稱系爭土地），為鄉
    村區乙種建築用地，面積1,387平方公尺，由兩造共有，應
    有部分如附表一所示，兩造就系爭土地未訂有不能分割之期
    限，亦無因物之使用目的不能分割情事，且共有人間無法達
    成協議，依民法第823 條第1 項規定，原告自得隨時請求分
    割系爭土地。
  ㈡本件如將系爭土地依附圖即雲林縣臺西地政事務所複丈日期
    民國110年10月7日土地複丈成果圖（下稱附圖）所示：編號
    A，面積482平方公尺之土地分歸被告吳文灶單獨取得；編號
    B，面積350平方公尺之土地分歸被告吳金龍、被告吳金輝、
    被告林全福、被告林正義共同取得，依應有部分各4分之1比
    例保持共有；編號C，面積396平方公尺之土地，分歸原告單
    獨取得；編號D，面積159平方公尺之土地，分歸兩造共同取
    得，依附表一應有部分比例保持共有，符合土地使用現況，
    且對全體共有人最有利。
  ㈢綜上，聲明：如主文第1 項所示。
三、被告抗辯略以：
  ㈠被告吳文灶、被告林正義、被告林全福抗辯略以：同意原告
    的分割方案。
  ㈡被告吳金輝、被告吳金龍均未於最後言詞辯論期日到庭，但
    據其前到庭抗辯略以：南邊道路的部分不應由我們負擔。
四、本院之判斷：
  ㈠按各共有人，除法令另有規定外，得隨時請求分割共有物。
    但因物之使用目的不能分割或契約訂有不分割之期限者，不
    在此限。共有物之分割，依共有人協議之方法行之。分割之
    方法不能協議決定，或於協議決定後因消滅時效完成經共有
    人拒絕履行者，法院得因任何共有人之請求，命以原物分配
    於各共有人。以原物為分配時，因共有人之利益或其他必要
    情形，得就共有物之一部分仍維持共有。民法第823條第1項
    、第824條第1項、第2項第1款前段、第4項分別定有明文。
    查系爭土地，面積1,387平方公尺，為鄉村區乙種建築用地
    ，由兩造共有，應有部分如附表一所示，有系爭土地登記第
    三類謄本在卷可憑（見本院卷第15至17頁），而原告主張兩
    造就系爭土地並無不為分割期限之約定，亦無使用目的上不
    能分割之情事，兩造無法達成分割協議之事實，未見被告就
    此爭執，堪認為真實，則原告依上開規定，訴請裁判分割系
    爭土地，核屬有據，應予准許。
  ㈡次按共有人因共有物分割之方法不能協議決定，而提起請求
    分割共有物之訴，應由法院依民法第824 條命為適當之分配
    ，不受任何共有人主張之拘束；惟定共有物分割之方法，固
    可由法院自由裁量，但仍應斟酌各共有人之意願、共有物之
    性質、價格、分割前之使用狀態、經濟效用、分得部分之利
    用價值及全體共有人之利益等有關情狀，定一適當公平之方
    法以為分割（最高法院74年度第1 次民事庭會議決議( 二)
    、49年台上字第2569號判決、96年度台上字第108 號判決意
    旨參照）。經查：
  ⒈系爭土地上有一條南北向之小巷子，小巷子右邊是農田，目
    前種植大蒜，左邊有四棟建築物，由北而南分別為被告吳文
    灶所有建物、被告吳金龍及被告吳金輝兄弟共有建物、被告
    林全福所有建物、被告吳金龍與被告林全福共有建物，其中
    除被告吳文灶之房屋外，其餘三間房屋均無人居住，農田由
    何人耕作不明等情，業據本院會同兩造及地政人員於109年1
    0月29日、110年10月7日履勘現場無訛，製有勘驗筆錄及現
    場照片在卷可憑（見本院卷第87至100頁、第267至275頁）
    ，而系爭土地上之地上物坐落情形經地政人員測繪如雲林縣
    臺西地政事務所複丈日期109年10月29日土地複丈成果圖（
    現況圖）所示，編號甲為被告吳文灶所有之磚造瓦頂一層、
    磚造一層鐵皮造二層之房屋、編號乙為被告吳金龍、被告吳
    金輝兄弟所有磚造瓦頂一層之房屋、編號丙為被告林全福所
    有磚造瓦頂一層之房屋、編號丁為被告吳金龍、被告林全福
    所有磚造瓦頂一層之房屋，編號戊為既有柏油道路等節，亦
    有該圖附卷可查（見本院卷第109頁），堪認為真。
  ⒉系爭土地如依附圖所示方式分割，將編號A，面積482平方公
    尺之土地分歸被告吳文灶單獨取得；編號B，面積350平方公
    尺之土地分歸被告吳金龍、被告吳金輝、被告林全福、被告
    林正義共同取得，依應有部分各4分之1比例保持分別共有；
    編號C，面積396平方公尺之土地，分歸原告單獨取得；編號
    D，面積159平方公尺之土地，分歸兩造共同取得，依原應有
    部分比例保持共有，係將現有人使用之被告吳文灶之二層樓
    房屋坐落土地分歸被告吳文灶所有，另外三間無人使用房屋
    所坐落之土地則分歸被告吳金龍、 被告吳金輝、被告林全
    福、被告林正義共有，又經本院函詢被告吳金龍、被告吳金
    輝、被告林全福、被告林正義均未表示不同意共有之意見（
    見本院卷第159頁），堪認上開分割方式符合土地使用之現
    況以及共有人全體之意見，且分割後各土地地形均甚方正，
    並均有道路可供進出，無形成袋地之虞，堪認符合全體共有
    人利益，應為適當、公允之分割方法。爰就系爭土地分割方
    法諭知如主文第1項所示。
  ㈢再按共有物之原物分割，依民法第825條規定，係各共有人就
    存在於共有物全部之應有部分，互相移轉，使各共有人取得
    各自分得部分之單獨所有權。故如共有物之價值因位置不同
    而有差異，因原物分割而取得之價值較其應有部分折算價值
    為多者，即應以金錢補償其分配價值較少之共有人。如分配
    較多及較少之共有人均為多數時，為期公平，並符上開共有
    物應有部分互相移轉之原則，該每一分配較多之共有人即應
    就其補償金額，對於分配較少之共有人全體為補償，並依各
    該短少部分之比例，定其給付金額（最高法院87年度台上字
    第28號判決意旨可參）。本件系爭土地依附圖所示分割結果
    ，各共有人分配位置不同，價值恐有差異，且未均能與應有
    部分比例一致，即屬有不能按其應有部分受分配之情形，依
    民法第824條第3項規定，自有以金錢補償之必要。
  ⒈經本院囑託華聲科技不動產估價師事務所就附圖所示編號A至
    D之各區塊土地進行估價，該估價師事務所採獨立估價原則
    ，以附圖所示編號B區塊為基準地，先求取基準地之分析價
    格，再以基準地之價格為基礎，分別針對各筆土地之宗地條
    件、道路條件等予以調整推估分割方案中各區塊之適當價格
    ，核其估價方式堪稱公允、適當，應屬可採。
  ⒉而本件分割方案雖然有於囑託鑑價後更動，但更動幅度甚為
    微小（僅有更動道路與C區塊之面積），應不致於影響鑑定
    價格之基礎，參以兩造並無提出應重新鑑價之請求，是本院
    考量訴訟經濟，認應無需令共有人再耗費數額非微之鑑價費
    用，透過囑託不動產估價師事務所重新估算各共有人分得土
    地之價值，逕由本院參酌鑑價結果即附圖所示A區塊單價每
    平方公尺新臺幣（下同）3,815元、B區塊單價每平方公尺3,
    933元、C區塊單價每平方公尺3,854元、D區塊單價每平方公
    尺1,573元（見鑑價報告第34頁），依兩造各自分得之面積
    與價值，計算兩造找補之金額。
  ⒊是經計算後，兩造分割前、後土地之價值互有增減如附表三
    所示，而每一分配較多之共有人即應就其補償金額，對於分
    配較少之共有人全體為補償，經計算後，應互為補償如附表
    四所示。
五、末按因共有物分割、經界或其他性質上類似之事件涉訟，由
    敗訴當事人負擔訴訟費用顯失公平者，法院得酌量情形，命
    勝訴之當事人負擔其一部，民事訴訟法第80條之1 定有明文
    。分割共有物之訴，本質上屬無訟爭性之非訟事件，兩造本
    可互換地位。本件原告起訴雖於法有據，但被告之應訴實因
    訴訟性質所不得不然，本院認為訴訟費用由敗訴當事人負擔
    ，顯失公平，而應由兩造依其應有部分之比例分擔，較為公
    允，爰諭知如主文第2 項所示。
六、本案事證已臻明確，兩造其餘主張與攻擊防禦方法，經核均
    與本案判決結果無影響，爰不一一審酌，附此說明。
七、訴訟費用負擔之依據：民事訴訟法第80條之1 、第85條第1 
    項但書。
中　　華　　民　　國　　111 　年　　3 　　月　　22　　日
                       民事第二庭 法  官　洪儀芳

以上正本係照原本作成。
如不服本判決，應於送達後20日內向本院提出上訴狀並表明上訴
理由，如於本判決宣示後送達前提起上訴者，應於判決送達後20
日內補提上訴理由書（須按他造人數附繕本）。
中　　華　　民　　國　　111 　年　　3 　　月　　22　　日
                                  書記官 林左茹


附表一
編號 共有人 原應有部分 分割後編號D應有部分比例 訴訟費用分擔之比例 1 吳文灶 3分之1 3分之1 3分之1 2 吳金龍 12分之1 12分之1 12分之1 3 吳金輝 12分之1 12分之1 12分之1 4 林全福 12分之1 12分之1 12分之1 5 林正義 12分之1 12分之1 12分之1 6 葉善用 3分之1 3分之1 3分之1 

附表二
分割後土地編號   土地面積（㎡） 土地單價（元/㎡） 總價  (元) 持有人 擬分配比例   分割面積     (㎡) 分割價值     (元) A - 01 482.00  3,815  1,838,830  吳文灶 1  / 1  482.00  1,838,830  B - 01 350.00  3,933  1,376,550  吳金龍 1  / 4  87.50  344,138  B - 02    吳金輝 1  / 4  87.50  344,138  B - 03    林全福 1  / 4  87.50  344,137  B - 04    林正義 1  / 4  87.50  344,137  C - 01 396.00  3,854  1,526,184  葉善用 1  / 1  396.00  1,526,184  D - 01 159.00  1,573  250,107  吳文灶 1  / 3  53.00  83,370  D - 02    吳金龍 1  / 12  13.25  20,842  D - 03    吳金輝 1  / 12  13.25  20,842  D - 04    林全福 1  / 12  13.25  20,842  D - 05    林正義 1  / 12  13.25  20,842  D - 06    葉善用 1  / 3  53.00  83,369  


附表三：各共有人分割前後增減差額
各共有人增減差額分析表     編號 持有人 分割價值     （元） 持分價值     （元） 增減差額     （元） 1 吳文灶 1,922,200  1,663,890  258,310  2 吳金龍 364,980  415,973  -50,993  3 吳金輝 364,980  415,973  -50,993  4 林全福 364,979  415,973  -50,994  5 林正義 364,979  415,973  -50,994  6 葉善用 1,609,553  1,663,889  -54,336  合計 　 4,991,670  4,991,670   0 

附表四：各共有人分割後找補金額表
　 吳文灶 合    計  (+258,310)  吳金龍 50,993  50,993  (-50,993)   吳金輝 50,993  50,993  (-50,993)   林全福 50,994  50,994  (-50,994)   林正義 50,994  50,994  (-50,994)   葉善用 54,336  54,336  (-54,336)   合    計 258,310  258,310  



附圖：雲林縣臺西地政事務所複丈日期民國110年10月7日土地複
丈成果圖